臺灣臺中地方法院民事判決　94年度訴字第602號
原　　　告　丙○○
　　　　　　　　　　　　三十號.
被　　　告　台中汽車客運股份有限公司
法定代理人　甲○○
訴訟代理人　吳志清　律師
被　　　告　丁○○
　　　　　　乙○○
　　　　　　戊○○
當事人間確認調解部分無效事件，本院於民國94年9月14日言詞
辯論終結，判決如下：
    主    文
原告之訴駁回。
訴訟費用由原告負擔。
    事實及理由
甲、程序部分：
  一、原告對被告台中汽車客運股份有限公司（下稱台中客運）
      提起本件確認訴訟並經本院於民國（下同）94年4月15日
      開庭為言詞辯論後，其復主張本件有民事訴訟法第255條
      第1項第5款：「該訴訟標的對於數人必須合一確定時，追
      加其原非當事人之人為當事人者。」為由，具狀追加被告
      丁○○、乙○○、戊○○為共同被告，惟所謂訴訟標的對
      於數人必須合一確定者，即指必要共同訴訟（包括固有必
      要共同訴訟及類似必要共同訴訟而言。本件原告原起訴係
      主張確認92年8月11日下午2時30分臺中市勞資爭議調解紀
      錄所載內容（即法律關係）無效。然就本件原告之主張而
      言，本件係因被告台中客運主張該調解紀錄所載之法律關
      係對原告有效，此與原告之主張產生歧異，原告乃據以提
      起確認無效訴訟，如此一來，則本件為訴訟標的之法律關
      係並非存在原告與被告丁○○、乙○○、戊○○等三人之
      間，原告殊無對被告丁○○、乙○○、戊○○提起本件訴
      訟之必要，亦即，就該訴訟標的之法律關係，於被告台中
      客運、丁○○、乙○○、戊○○等四人全體之間，並不存
      在法律上必須為一致判決之情形。故原告主張依民事訴訟
      法第255條第1項第5款之規定，追加原非當事人之丁○○
      、乙○○、戊○○等三人為被告，於法容有未合。
  二、承上所述，本件原告尚不得依民事訴訟法第255條第1項第
      5款之規定追加丁○○、乙○○、戊○○等三人為被告。
      則本件自應回規該項各款其餘規定，亦即於無上開規定情
      事時，則非經他方當事人同意，自不容許原告於訴狀送達
      後，任意追加原非當事人之他人為當事人（最高法院89年
      台抗字第54號判決意旨參照）。本件原告於訴狀繕本送達
      被告台中客運並於本院開庭為言詞辯論後，始具狀追加丁○○、乙○○、戊○○為被告，而被告台中客運及丁○○
      、乙○○、戊○○等人，則均表示不同意原告之追加被告
      行為（本院94年6月3日言詞辯論筆錄），故本件原告追加
      丁○○、乙○○、戊○○三人為被告之程序既不合法，自
      應予以駁回。
乙、實體部分：
壹、聲明：
  一、原告方面：
    (一)確認92年8月11日下午2時30分臺中市勞資爭議調解紀錄，
      台中市汽車客運股份有限公司及丁○○、乙○○、戊○○
      對於原告及台中市汽車客運股份有限公司產業工會（下稱
      台中客運產業工會）部分無效。
    (二)訴訟費用由被告負擔。
  二、被告方面：如主文所示。
貳、事實：
  一、原告方面：
    (一)查92年8月11日之臺中市勞資爭議調解紀錄，並非原告及
      台中客運產業工會為勞資爭議勞方當事人簽署調解：
      1.蓋本件係駕駛員施純仲及陳泳源二人個別委任丁○○、
        乙○○、戊○○三人代理與資方即被告台中客運調解該
        二人勞資爭議，調解成立被告以停職五個月處分施純仲
        復職，以陳泳源工作9年年資資遣之。
      2.依工會法第20條第4款規定，勞動條件之變動，應經會
        員大會或會員代表大會之議決。減薪為勞動條件，並無
        經過會員大會或會員代表大會之決議，故丁○○、乙○○、戊○○三人於92年8月11日與被告台中客運簽訂之
        調解內容，丁○○、乙○○、戊○○三人當然非代表台
        中客運產業公會，且其三人依法應自91年5月15日起即
        失去常務理事職務；又該調解紀錄並無簽署原告及台中
        客運產業工會名稱或蓋戳章，足認原告及台中客運產業
        工會並非該調解案之當事人，亦即，該調解內容對於原
        告及台中客運產業工會，當然不成立而不生效力。
    (二)原告繳納台中客運產業工會會費到92年9月30日就沒有繳
      了，所以從92年10月1日起就不是工會的會員。但原告在
      被告台中客運是任職到92年9月24日就離職了。當時原告
      是以被告台中客運不給付薪資為由，與被告終止契約。
  二、被告台中客運方面：
    (一)原告請求確認調解對於台中客運產業工會無效部分，因原
      告現並非該產業工會之會員，系爭調解對於台中客運產業
      工會是否有效，原告並無法律上之利害關係，原告此部分
      之訴訟應非合法且亦欠缺保護必要。
    (二)原告請求確認調解對原告無效部分，為無理由：
      1.原告於另案（本院92勞訴137號）請求被告台中客運給
        付資遣費訴訟中，多次援引該調解方案，作為請求之依
        據，依訴訟法上誠信原則，自不得再為相反之主張。
      2.依勞資爭議處理法第17條、第21條之規定，勞工團體與
        僱主依勞資爭議處理法成立之調解條件，其效力及於該
        勞工團體成員。本件系爭調解紀錄，載明當事人為「台
        中客運股份有限公司產業工會和台中汽車客運股份有限
        公司」，簽署欄內資方及勞方項下亦有雙方代理人或代
        表人簽署，並經主管機關印發各當事人，自應認被告台
        中客運與該產業工會就該爭議案件已成立調解。原告當
        事既係該產業工會之會員，系爭調解結果之效力，自應
        及於原告。
      3.原告以簽署欄勞方項未有該產業工會名稱或蓋章，及勞
        方簽署人非產業工會代表，主張調解無效，並無足採：
        (1)該調解會議係因被告台中客運就薪資調整爭議提出之
          申請案所為，該調解紀錄「三、當事人」欄下，亦明
          確記載當事人為「台中客運股份有限公司產業工會和
          台中汽車客運股份有限公司」，足證該調解會議所涉
          爭議之當事人確為被告台中客運及該產業工會。且簽
          署欄勞方項下，雖未有產業工會之印章或名稱，惟簽
          署人丁○○、乙○○、戊○○係該產業工會之全部常
          務理事，為該產業工會之代表人，該項會議開會通知
          係發予產業工會而非該常務理事個人，則該等常務理
          事係代表產業工會到場參與調解，實無可疑。
        (2)按法人之代表人與第三人訂立契約時，只須表明代表
          公司之意旨而為，即生效力，並不以加蓋公司之印章
          為必要。再按代理人為代理行為，不以明示本人名義
          為必要，如以其他情形足以推知有此意思者，亦得成
          立。從而，法人與他人間爭議事件之調解程序中，其
          負責人以法人代表身分參與調解會議，則於調解成立
          之紀錄簽署時，雖漏未記載法人名稱，亦不得謂非代
          表法人簽名。
        (3)依工會法第15條及工會法施行細則第18條規定可知，
          未設理事長之工會，其常務理事即為對外代表之人。
          查台中客運產業工會置常務理事三人，未致理事長，
          丁○○、乙○○、戊○○既係該工會常務理事，於該
          工會與被告台中客運勞資爭議調解程序，代表該工會
          到場參與調解會議，調解方案復係關於全體員工工資
          調整事項，則其共同簽署於系爭調解紀錄，自係本於
          該產業工會代表身分所為，效力應及於該產業工會，
          系爭調解係有效成立，洵堪認定。
    (三)92年8月11日的調解，有工會的代表出席調解，並有政府
      機關介入，被告方面是依據調解內容去執行，至於工會法
      規定，勞動條件的變更必須要經過代表大會的議決，則是
      工會內部的事情，並不影響於調解內容的生效。又依照調
      解的內容，被告方面就原告92年的薪資，是有減薪新台幣
      （下同）29,711元的事實不爭執。
  三、本院依職權調閱臺灣高等法院臺中分院93年度勞上易字第
      35號民事卷（內含本院92年度勞訴字第137號民事卷）。
參、本院判斷：
  一、按民事訴訟法第247條第1項規定：「確認法律關係之訴，
      非原告有即受確認判決之法律上利益者，不得提起之；確
      認證書真偽或為法律關係基礎事實存否之訴，亦同。」所
      謂「即受確認判決之法律上利益」，係指因法律關係之存
      否不明確，致原告在私法上之地位有受侵害之危險，而此
      項危險得以對於被告之確認判決除去者而言（最高法院42
      年台上字第1031號判例意旨參照）。再者，確認法律關係
      成立或不成立之訴，以確認現在之法律關係為限，如已過
      去或將來應發生之法律關係，則不得為此訴之標的（最高
      法院49年度台上字第1813號判例意旨參照）。又所謂過去
      之法律關係，係指過去曾經成立或不成立之法律關係，因
      現在之情勢已經變更，過去之法律關係已不復存在之情形
      而言（最高法院81年台上字第919號判決意旨參照）。
  二、按原告本人自92年年10月1日起即非台中客運產業工會之
      會員，且其並非該工會之代表人乙節，已為原告所自認，
      則就系爭92年8月11日之調解內容於台中客運產業工會與
      被告台中客運之間是否無效，原告係立於第三人之地位，
      故本件原告起訴請求確認92年8月11日下午2時30分臺中市
      勞資爭議調解內容，對於台中客運產業工會無效之訴訟，
      顯係就他人間法律關係之存否，無故提起確認之訴，對原
      告而言，並無即受確認判決之法律上利益，依法自應予以
      駁回。
  三、次按，本件原告在被告台中客運任職期間係至92年9月24
      日止即離職乙情，已為兩造所不爭執。又被告台中客運雖
      主張系爭92年8月11日之調解內容對於原告係有法律上效
      力，並據該調解內容扣減原告之薪資，然查被告台中客運
      得依該調解內容扣減原告薪資者，亦以兩造之勞雇關係係
      合法有效存在為前提，故於兩造間之勞雇關係消滅後，被
      告台中客運自無續執該調解內容而扣減原告薪資之可能，
      揆諸首揭說明，本件系爭92年8月11日之調解內容之法律
      關係，對於原告與被告台中客運而言，無乃已成為過去之
      法律關係，依法原告自亦不得對之提起確認之訴，自應予
      以駁回。末查，系爭調解內容因涉及減薪之勞動條件變更
      ，依工會法之規定，應經過會員大會或會員代表大會之決
      議，故該調解內容有關減薪之內容應屬無效，被告台中客
      運不得執之扣減原告之薪資等語，經核原告所述於法縱屬
      有據，然此亦僅係原告得逕行對被告台中客運提起給付訴
      訟訴（按被告台中客運就原告92年之薪資，曾有減薪29,
      711元之事實，並不爭執）之問題，其仍不得就過去之法
      律關係提起本件確認之訴，附予敘明。
  三、綜上所述，本件原告提起本件確認訴訟，於法未合，應予
      駁回。
  四、本件事證已臻明確，兩造其餘攻擊防禦方法及舉證，核與
      本件判決結果不生影響，爰不一一論列，併此敘明。
肆、據上論結，本件原告之訴為無理由，依民事訴訟法第78條之
    規定，判決如主文。
中　　華　　民　　國　　94　　年　 　9　　月　　28　　日
                  民事第三庭    法  官  李 悌 愷
上正本證明與原本無異。
如對本判決上訴，須於判決送達後20日內向本院提出上訴狀。
中　　華　　民　　國　　94　　年　 　9　　月　　28　　日
                                書記官
